【裁判字號】    99,訴,210
【裁判日期】    990331
【裁判案由】    違反水土保持法
【裁判全文】
臺灣高雄地方法院刑事判決               99年度訴字第210號
公  訴  人  臺灣高雄地方法院檢察署檢察官
被      告  丙○○
            甲○○
            丁○○
            戊○○
上列被告因違反水土保持法案件，經檢察官提起公訴（98年度偵
字第18169 、28388 號），本院判決如下：
    主  文
丙○○共同在公有及私人山坡地內，未經同意擅自從事採取土石
之使用，致生毀損水土保持之處理與維護設施，未遂，處有期徒
刑陸月，如易科罰金，以新臺幣壹仟元折算壹日。扣案之挖土機
壹臺，沒收之。
甲○○共同在公有及私人山坡地內，未經同意擅自從事採取土石
之使用，致生毀損水土保持之處理與維護設施，未遂，處有期徒
刑肆月，如易科罰金，以新臺幣壹仟元折算壹日。扣案之挖土機
壹臺，沒收之。
丁○○共同在公有及私人山坡地內，未經同意擅自從事採取土石
之使用，致生毀損水土保持之處理與維護設施，未遂，處有期徒
刑肆月，如易科罰金，以新臺幣壹仟元折算壹日。扣案之挖土機
壹臺，沒收之。
戊○○共同在公有及私人山坡地內，未經同意擅自從事採取土石
之使用，致生毀損水土保持之處理與維護設施，未遂，處有期徒
刑參月，如易科罰金，以新臺幣壹仟元折算壹日。扣案之挖土機
壹臺，沒收之。
    事  實
一、丙○○前因偽造文書案件，經臺灣高等法院高雄分院以98年
    度上更二字第8 號判決處有期徒刑1 年4 月，減為有期徒刑
    8 月，緩刑3 年，嗣經丙○○提起上訴，經最高法院駁回後
    確定（未構成累犯）。緣丙○○與其僱用之甲○○、丁○○
    、戊○○均明知坐落在高雄縣桃源鄉○○段530 之3 地號，
    為乙○○所有之土地、另高雄縣桃源鄉○○段560 地號，為
    中華民國所有，現由行政院原住民族委員會（下稱原民會）
    管理，耕作權人為己○○之土地、另同地段暫編為9020之1
    地號為中華民國所有之土地，均為經行政院核定公告屬山坡
    地保育利用條例第3 條及水土保持法第3 條第3 款之山坡地
    ，如有經營、使用山坡地之必要，除須經土地所有人同意外
    ，並應經調查規劃，依水土保持技術規範實施水土保持之處
    理與維護，以防止水土流失，而於未擬具水土保持計劃聲請
    主管機關許可前，依法不得擅自採取土石。詎丙○○竟意圖
    為自己不法之利益，於民國98年6 月16日下午15時20分為警
    查獲前之某時許起，未經土地所有人乙○○、原民會及耕作
    權人己○○之同意，僱請有相同犯意聯絡之甲○○、丁○○
    、戊○○，以每日工資新臺幣（下同）8,000 元之代價，僱
    用甲○○駕駛挖土機（即怪手，HITACHI 牌PC200 型），並
    以挖土機在上開土地上盜採土石、以每日2,500 元代價僱用
    丁○○駕駛車牌號碼370-HK號（為址設於高雄縣鳳山市○○
    路○段207 號1 樓「聖祥交通有限公司」所有，下稱聖祥公
    司）砂石車，至上開地點載運土石，及以每日1,000 元代價
    僱用戊○○負責在現場指揮，總計丙○○、甲○○、丁○○
    、戊○○以上開方式在前揭山坡地竊得土石之面積共計約
    2,726 平方公尺（詳如附圖所示A 部分面積為1,724 平方公
    尺、B 部分面積為380 平方公尺、C 部分面積為622 平方公
    尺），並伺機將上開土石販售予不知情之人牟利，渠等依此
    共竊取約10車次砂石車載運量之土石得逞，復致使該處山壁
    遭挖掘成垂直狀，且無任何植被覆蓋，其上之土石隨時有掉
    下之虞，然尚未生水土流失或毀損水土保持之處理與維護設
    施之結果。嗣為警於同日下午15時20分許，在上開山坡地當
    場查獲，並扣得甲○○所有之前開挖土機（嗣交由甲○○保
    管）及聖祥公司所有之前開車牌號碼370-HK號砂石車（嗣交
    由丁○○保管），始知悉上情。
二、案經高雄縣警察局六龜分局報告臺灣高雄地方法院檢察署檢
    察官偵查起訴。
    理  由
一、本件被告丙○○、甲○○、丁○○及戊○○所犯均係死刑、
    無期徒刑、最輕本刑為3 年以上有期徒刑以外之罪，其於準
    備程序中就被訴事實為有罪之陳述，經法官告知簡式審判程
    序之旨，並聽取公訴人及被告之意見後，本院合議庭認宜進
    行簡式審判程序，依刑事訴訟法第273 條之1 合議裁定由受
    命法官獨任進行簡式審判程序，合先敘明。
二、上揭事實，業據被告丙○○、甲○○、丁○○及戊○○於本
    院審理時坦承不諱，渠等亦未取得上開土地所有權人乙○○
    、原民會及耕作權人己○○之同意而接續盜採土石之事實，
    均核與證人乙○○、己○○於警詢之證述情節相符；另被告
    盜採土石之土地係屬行政院核定公告之山坡地範圍，並無任
    何申請在該土地上採取土石及先擬具水土保持計畫送核，其
    盜採之土地非交通部公路總局第三區養護工程處與閩福發實
    業有限公司簽訂之「甲仙工務段98年度轄內省道各線暗溝疏
    濬工程」範圍內，且盜採之面積總計約為2,726 平方公尺等
    情，復有上開土地建物查詢資料、高雄縣桃源鄉地籍圖查詢
    資料、高雄縣美濃地政事務所複丈成果圖、高雄縣政府98年
    7 月6 日府農保字第0980160007號函、工程契約、交通部公
    路總局第三區養護工程處98年7 月23日三工養字第09803198
    82號、99年2 月11日三工養字第0990305672號函、現場照片
    29張等物在卷可稽（警卷第38頁至第41頁、第45頁至第52頁
    、第59頁至第62頁，臺灣高雄地方法院檢察署98年度偵字第
    18169 號卷第31頁至第40頁、第67頁至第70頁，本院卷第）
    ，足認被告之自白與事實相符。從而，本件事證明確，被告
    犯行均堪認定，應依法論科。
三、按水土保持法第1 條第2 項規定：「水土保持，依本法之規
    定，本法未規定者，適用其他法律之規定。」，由此觀之，
    水土保持法就立法體例，應係立於特別法之地位，僅水土保
    持法未規定時，始可適用其他法律。故水土保持法為山坡地
    保育利用條例之特別法，應優先適用（最高法院93年度台上
    字第5164號判決參照）。因水土保持法第32條第1 項之構成
    要件，與山坡地保育利用條例第34條第1 項之構成要件相同
    ，依前揭判決意旨，自應依水土保持法第32條1 項之規定處
    斷。次按無權使用山坡地之人，未經同意擅自在公有或私人
    山坡地內墾殖、占用或從事水土保持法第8 條第1 項第2 款
    至第5 款之開發、經營或使用，而有同法第32條規定之情形
    者，應依該條規定處罰。又水土保持法第32條第1 項在公有
    或私人山坡地內未經同意擅自墾殖、占用或從事開發、經營
    或使用，致生水土流失或毀損水土保持之處理與維護設施罪
    ，為實害犯，以發生水土流失或毀損水土保持之處理與維護
    設施之結果為必要；如已實施上開犯行，而尚未發生水土流
    失或毀損水土保持之處理與維護設施之結果者，應屬同條第
    4 項未遂犯處罰之範疇（最高法院90年度臺上字第5821號判
    決可資參照）。再按水土保持法第32條第1 項之在公有及私
    人山坡地內，未經同意從事採取土石之開發，致生水土流失
    罪，以行為人在公有及私人山坡地內，未經同意從事同法第
    8 條第1 項第3 款規定之採取土石之開發，致生水土流失，
    為犯罪構成要件。其立法目的固重在實施水土保持之處理與
    維護，以保育水土資源，涵養水源，減免災害以促進土地之
    合理利用；然其同時規範在他人山坡地內，未經同意擅自從
    事採取土石之犯行，本質上即為刑法第320 條第1 項竊盜罪
    之特別規定，自不應再論以竊盜罪名（最高法院95年度臺上
    字第1451號判決意旨供參）。本件被告雖在公有及私人山坡
    地採取土石，惟依現場照片所示，該土地四周均有大土石堆
    疊，且以被告竊取之10車次土石計算，應僅屬該土地範圍之
    小部分，是本院認尚無證據證明其等所為，已有水土保持法
    第32條第1 項所定之「致生水土流失或毀損水土保持之處理
    與維護設施」情形，自應屬未遂之情形。故核被告丙○○、
    甲○○、丁○○、戊○○所為，係犯水土保持法第32條第4
    項、第1 項之未遂罪。上開被告間就擅自採取土石犯行，均
    有犯意聯絡及行為分擔，應論以刑法第28條之共同正犯。另
    被告先後在上開山坡地採取土石之行為，其時間、地點密切
    接近，且並不知悉上開土地係分屬不同人所有之情形下，各
    行為之獨立性極為薄弱，依一般社會健全觀念，在時間差距
    上難以分開，應視為數個舉動之接續施行，屬接續犯，為實
    質上一罪。是本件被告從事水土保持法第8 條第1 項第3 款
    之採取土石之行為，所接續施行之採取土石行為，應屬接續
    犯，僅成立一罪。又被告已著手於違反水土保持法行為之實
    施，未生水土流失之結果，為未遂犯，爰依刑法第25條第2
    項之規定，按既遂犯之刑減輕之。爰審酌被告貪求一時私利
    ，未經所有權人及耕作權人之同意即逕行在山坡地採取土石
    ，並將所採取之土石轉賣予他人以謀取利益，不僅破壞當地
    山坡地自然景觀，更影響山坡地水土保持及水源涵養功能，
    所為實不足取，惟念其犯後坦承犯行，應有悔意之情，且依
    被告丙○○所述每車次可賣得5 、6000元，共計10車轉賣予
    他人計算，獲取利益僅約5 、6 萬元，顯非鉅額之暴利，並
    衡及被告甲○○、丁○○及戊○○為被告丙○○所僱用，且
    被告甲○○、丁○○係利用挖土機挖取、砂石車載運，被告
    戊○○僅於現場指揮交通，涉案程度各有輕重之不同，復參
    以其等犯罪動機、目的、手段等一切情狀，分別量處如主文
    所示之刑，並諭知易科罰金之折算標準。
四、按關於沒收規定，其他法律或刑法分則有特別規定者，雖應
    優先於刑法總則第38條沒收規定之適用。惟沒收為從刑，除
    違禁物外，其處罰以不及於第三人為原則，倘刑法分則及其
    他法律並無明定「不問屬於犯人與否沒收之」之特別規定時
    ，除違禁物外，則應有刑法第38條第3 項前段規定之適用，
    即以屬犯人所有者為限，方可宣告沒收，若非屬犯人者所有
    ，自不得予以宣告沒收（最高法院87年8 月4 日第七次刑事
    庭會議決定意旨參照），是依上開所述，依水土保持法第32
    條第5 項予以宣告沒收之物，仍以該等物品為被告或其共犯
    所有為限。查本件扣案之前開挖土機，為被告甲○○所有，
    業據其於警詢及偵查中陳述明確，且為被告甲○○與丙○○
    、丁○○、戊○○等人採取土石所使用之機具，依共犯連帶
    沒收原則，應依水土保持法第32條第5 項規定，於被告等之
    主文項下均予以宣告沒收。至扣案之車牌號碼370-HK號砂石
    車為聖祥公司所有，有車號查詢汽車車籍1 紙在卷可稽（臺
    灣高雄地方法院檢察署98年度偵字第28388 號卷第9 頁），
    揆諸前開說明，自不另行宣告沒收，附此敘明。
據上論斷，應依刑事訴訟法第273 條之1 第1 項、第299 條第1
項前段，水土保持法第32條第1 項、第4 項、第5 項，刑法第11
條、第25條第2 項、第41條第1 項前段，判決如主文。
本案經檢察官黃子宜到庭執行職務。
中    華    民    國    99    年    3     月    31    日
                  刑事第十二庭  法  官  林勳煜
以上正本證明與原本無異。
如不服本判決應於收受判決後10日內向本院提出上訴書狀，並應
敘述具體理由。其未敘述上訴理由者，應於上訴期間屆滿後20日
內向本院補提理由書(均須按他造當事人之人數附繕本)「切勿逕
送上級法院」。
中    華    民    國    99    年    3     月    31    日
                                書記官  莊正彬
附錄本判罪論罪法條
水土保持法第32條：
在公有或私人山坡地或國、公有林區或他人私有林區內未經同意
擅自墾殖、占用或從事第8 條第1 項第2 款至第5 款之開發、經
營或使用，致生水土流失或毀損水土保持之處理與維護設施者，
處六個月以上5 年以下有期徒刑，得併科新台幣60萬元以下罰金
。但其情節輕微，顯可憫恕者，得減輕或免除其刑。
前項情形致釀成災害者，加重其刑至二分之一；因而致人於死者
，處5 年以上12年以下有期徒刑，得併科新台幣1 百萬元以下罰
金；致重傷者，處3 年以上10年以下有期徒刑，得併科新台幣80
萬元以下罰金。
因過失犯第1 項之罪致釀成災害者，處1 年以下有期徒刑，得併
科新臺幣60萬元以下罰金。
第 1 項未遂犯罰之。
犯本條之罰者，其墾殖物、工作物、施工材料及所使用之機具沒
收之。

司法院資訊處製作；財團法人民間司法改革基金會備份。
